【裁判字號】    98,易,3434
【裁判日期】    990624
【裁判案由】    詐欺
【裁判全文】
臺灣臺北地方法院刑事判決              98年度易字第3434號
公  訴  人  臺灣臺北地方法院檢察署檢察官
被      告  乙○○
選任辯護人  沈銀和律師
上列被告因詐欺案件，經檢察官提起公訴（98年度偵緝字第1295
號），本院判決如下：
    主  文
乙○○無罪。
    理  由
壹、本件公訴意旨略以：被告乙○○於民國85年底、86年初得知
    丙○○（已歿）之子丁○○在金門縣服役時因公受傷，恐未
    返臺就醫即有殘廢之虞，亟需設法將其子調返臺灣，被告明
    知無能力將丁○○調派臺灣本島，竟意圖為自己不法之所有
    ，於85年底、86年初，先在金門地區，介紹丙○○認識已退
    伍之甲○○（另由檢察官為不起訴處分確定），顯示其軍方
    關係良好，復於86年1 、2 月間，在臺北市○○街丙○○辦
    公處所，向丙○○佯稱可動用關係將丁○○調派臺灣本島云
    云，致丙○○陷於錯誤，交付發票人為丙○○、付款人為華
    南商業銀行世貿分行、面額共計新臺幣（下同）30萬元如附
    表所示之支票3 紙予被告，作為被告動用關係之報酬，其中
    附表編號（一）之支票由甲○○提示兌現後自行留用5 萬元
    ，另現金5 萬元交還被告，附表編號（二）（三）之支票則
    均由被告背書在合作金庫銀行新莊分行提示，嗣經丙○○發
    覺被告均未向相關單位請託，始知受騙，因認被告涉犯刑法
    第339 條第1 項之詐欺取財罪嫌等語。
貳、證據能力：
一、證人丙○○、丁○○偵訊中未經具結之證詞：
  (一)按證人、鑑定人依法應具結而未具結者，其證言或鑑定意見
    ，不得作為證據，刑事訴訟法第158 條之3 定有明文，其立
    法理由乃在擔保該證言或鑑定意見，係據實陳述或公正誠實
    之可信性，故未依法具結者，依「證據絕對排除法則」（上
    開法文並無「除法律有規定者外」之例外規定），當然無證
    據能力，而不得作為證據，此與同法第159 條以下之傳聞法
    則主要在落實被告反對詰問權之行使，保障其訴訟上之防禦
    權，並符合直接審理與言詞審理原則之情形，相異其趣，故
    即便當事人於審判程序中同意作為證據，或有同法第159 條
    之5 第2 項「視為有前項之同意」之情形，該等未依法具結
    之證言，均不因此取得證據能力（最高法院96年度台上字第
    2098、910 號、98年度台上字第1790、935 號等判決意旨參
    照）。且按被害人乃被告以外之人，本質上屬於證人，其陳
    述被害經過，亦應依人證之法定偵查、審判程序具結，方得
    作為證據，最高法院93年台上字第6578號著有判例可茲為憑
    ，是以，就被害人陳述被害經過而言，刑事訴訟法並不存在
    所謂「被害人陳述」之法定證據方法，一律「應」依其證人
    之本質踐行具結等法定調查程序，所得供述方具有證據能力
    ，縱使非以證人身分傳訊被害人到庭，就其陳述有關被害之
    經過時，亦應令其以證人身分具結作證；如認被害人非以證
    人身分所為未經具結之被害陳述，一旦符合容許傳聞證據之
    例外，即有證據能力，一則，已然混淆令證人具結之規定及
    傳聞法則在訴訟法上本質之差異，二則，勢將架空上開判例
    及刑事訴訟法第158 條之3 所欲透過具結擔保司法權作用正
    確行使之本旨。再按告訴人係向司法警察機關或偵查機關申
    告犯罪事實而要求訴追之人，其於我國刑事訴訟法中，並非
    法定列舉之獨立證據方法，若以告訴人所陳親身經歷之被害
    經過，作為認定犯罪事實之依據時，乃居於證人之地位，亦
    即其證據方法為證人，必須踐行有關證人之證據調查程序，
    除非其有依法不得令其具結之情形，否則均應命其具結，若
    依法應具結而未具結時，該告訴人有關被害事實之陳述，自
    無證據能力；且證人（含被害人、告訴人、告發人等）應命
    具結，此於92年1 月14日修正通過、同年9 月1 日施行前、
    後之刑事訴訟法第186 條均有相同之規定，故證人於偵查中
    或審判中作證，除在法律上有得以拒絕作證或不得令其具結
    之情形以外，不論依修正前、後之刑事訴訟法規定，均應依
    法具結，若依法應具結而未具結者，其證言即欠缺法定要件
    ，自不能認為具有證據能力（最高法院99年度台上字第2135
    、3273號、98年度台上字第7783、7567號判決意旨參照，當
    亦係承上判例意旨所為之當然解釋）。
  (二)查本件告訴人即被害人丙○○於檢察官偵訊中三度所為之供
    述（依序見88年度偵字第10733 號卷第16頁、89年度偵緝字
    第81號卷第5 、11頁筆錄），其陳稱所指述遭被告詐騙之經
    過，性質應屬證人之證言無疑，依據上開說明，皆應依法令
    其具結，尚不因檢察官係以告訴人身分傳訊其到庭而有不同
    ，然檢察官在該三次偵訊中，均未令其以證人身分具結作證
    （同上筆錄），且查無得拒絕作證或不得令其具結之情，揆
    諸前揭最高法院判例及判決意旨之說明，丙○○該三次未經
    具結之偵訊供述，均無證據能力，不得作為本案證據，公訴
    檢察官認仍有證據能力云云，容有誤會。
  (三)另證人即丙○○之子丁○○亦曾於檢察官偵訊中到庭作證（
    見89年度偵緝字第81號卷第5 頁反面、第6 頁筆錄），應訊
    當時（89年1 月19日），其已滿16歲（乃63年5 月17日生，
    詳卷存年籍資料），且亦查無得拒絕證言或其他不得令其具
    結之法定事由存在，惟檢察官仍未令其具結擔保其所述實在
    ，則同上之理，其偵訊證言亦無證據能力，且包括(二)在內，
    均不因被告及辯護人陳明不爭執其證據能力（見本院卷第71
    、118 頁筆錄），而使該等供述證據具有證據能力。
二、證人甲○○之偵訊證詞：
  (一)同案被告甲○○於89年1 月10日偵訊中以被告身分所為之供
    述（見89年度偵緝字第81號卷第2 、3 頁筆錄），雖檢察官
    亦未以證人身分令其具結，但因依丙○○之指述，其與被告
    有共犯關係，而依偵訊當時之修正前刑事訴訟法第186 條但
    書第3 款規定，本不得令其具結，且雖該款規定於嗣後修正
    刪除，但參照92年2 月6 日增訂公布之刑事訴訟法施行法第
    7 條之3 之法理，修正刑事訴訟法施行前依法具有證據能力
    之證據資料，不因修正刑事訴訟法之施行變成無證據能力，
    本院復已於審理中提示該筆錄令被告及辯護人表示意見（見
    本院卷第118 頁筆錄），踐行法定調查證據之程序，是甲○○該次偵訊陳述雖未具結，但仍具有證據能力（最高法院99
    年度台上字第1007號判決意旨可供參考）。
  (二)另按被告以外之人於偵查中向檢察官所為陳述，除顯有不可
    信之情況者外，得為證據，同法第159 條之1 第2 項定有明
    文。偵查中對被告以外之人（包括證人、鑑定人、告訴人、
    被害人及共同被告等）所為之偵查筆錄，或被告以外之人向
    檢察官所提之書面陳述，性質上均屬傳聞證據。惟現階段刑
    事訴訟法規定檢察官代表國家偵查犯罪、實施公訴，依法其
    有訊問被告、證人及鑑定人之權，證人、鑑定人且須具結，
    而實務運作時，檢察官偵查中向被告以外之人所取得之陳述
    ，原則上均能遵守法律規定，不致違法取供，其可信度極高
    ，職是，被告以外之人前於偵查中已具結而為證述，除反對
    該項供述得具有證據能力之一方，已釋明「顯有不可信之情
    況」之理由外，應認該證人於偵查中之陳述具有證據能力。
  (三)查甲○○於98年9 月21日偵訊中以證人身分所為業經具結擔
    保其所述實在之陳述（見98年度偵緝字第1295號卷第67至71
    頁筆錄），被告及其辯護人均未反對該證詞之證據能力（同
    上院訊筆錄），更無釋明上開證述有何顯不可信之情況，是
    依上(二)之說明，甲○○於偵查中之具結證言亦有證據能力。
參、按犯罪事實應依證據認定之，無證據不得認定犯罪事實。又
    不能證明被告犯罪者，應諭知無罪之判決，刑事訴訟法第15
    4 條第2 項、第301 條第1 項分別定有明文。所謂認定犯罪
    事實之證據，係指足以認定被告確有犯罪行為之積極證據而
    言，該項證據自須適合於被告犯罪事實之認定，始得採為斷
    罪資料，如未能發現相當證據，或證據不足以證明，自不能
    以推測或擬制之方法，以為裁判之基礎；而被告否認犯罪事
    實所持之辯解，縱屬不能成立，仍非有積極證據足以證明其
    犯罪，不能遽為有罪之認定；其以情況證據（即間接證據）
    斷罪時，尤須基於該證據在直接關係上所可證明之他項情況
    事實，本乎推理作用足以確證被告有罪，方為合法，不得徒
    憑主觀上之推想，將一般經驗上有利被告之其他合理情況逕
    予排除；且無論直接或間接證據，其為訴訟上之證明，須於
    通常一般之人均不致有所懷疑，而得確信其為真實之程度者
    ，始得據為有罪之認定，倘其證明尚未達到此一程度，而有
    合理之懷疑存在，致法院無從為有罪之確信，自應為無罪之
    判決（最高法院40年台上字第86號、30年上字第1831號、32
    年上字第67號及76年台上字第4986號判例意旨參照）。又按
    被害人與一般證人不同，其與被告處於絕對相反之立場，其
    陳述之目的，在使被告受刑事訴追處罰，內容未必完全真實
    ，證明力自較一般證人之陳述薄弱。故被害人縱立於證人地
    位而為陳述，仍應視其陳述有無瑕疵，即便其陳述無瑕疵可
    指，仍不得作為有罪判決之唯一依據，應調查其他證據以察
    其是否與事實相符，亦即仍須有補強證據以擔保其陳述之真
    實性，始得採為斷罪之依據，且應達到前揭所示毫無合理可
    疑之證明程度，方得為有罪之判決（最高法院61年台上字第
    3099號判例及94年度台上字第3326號判決意旨參照）。
肆、無罪之理由：
一、公訴人認被告涉有前開犯行，無非係以被告之供述、告訴人
    丙○○之指述、證人丁○○、甲○○之證詞、華南銀行世貿
    分行函文（含附件）等為其主要論據。然被告堅詞否認涉有
    何詐欺取財之犯嫌，辯稱：我只是介紹甲○○給丙○○認識
    ，剩下的事情都是他們自行接洽、處理，沒有收丙○○什麼
    仲介費，拿檢察官說的25萬元不是幫丁○○調動的費用，而
    是因為幫丙○○把氣化爐生意推銷到金門去，丙○○因此積
    欠的機票、食宿、印說明書等費用，且丙○○尚欠10萬元左
    右未給，只因為後來沒有成功，丙○○才利用我去大陸的時
    候對我提告，事實上並無任何詐欺情事。辯護人亦承被告所
    辯主張告訴人丙○○指述明顯不實，被告並未詐欺等語。
二、經查，告訴人丙○○（已於94年8 月間過世）狀告稱其子丁○○於86年初在金門服役時因公受傷，恐有殘廢之虞，告訴
    人情急之際，經由友人介紹被告、甲○○、陳中文3 人所言
    ，認渠等可幫忙將丁○○調返臺灣，先後交付被告30萬元、
    甲○○及陳中文各10萬元，但該3 人並未幫忙關說，致其子
    退伍前均未能返台就醫，傷勢未癒，方知受騙云云（見同上
    偵字卷第1 頁刑事告訴狀）。然告訴人丙○○、其子丁○○
    之偵訊證詞悉無證據能力，已如前述，丙○○於本案起訴前
    業已死亡，丁○○則經本院多次傳訊均無故不到，公訴人就
    其2 人亦無其他證據調查之聲請，且告訴狀所稱詐欺共犯甲○○、陳中文，前者因無主觀上不法所有之意圖而業經檢察
    官為不起訴處分確定（見89年度偵緝字第81號不起訴處分書
    ），後者甚而因真實姓名、年籍不詳無從特定人別而由檢察
    官簽結在案（見同上偵字卷第53頁簽呈），公訴人對此均無
    其他聲請或主張，是告訴人丙○○狀告之事是否屬實，卷存
    積極證據已顯有不足。
三、此外，關於丁○○服役時受傷之情，查丁○○於85年8 月19
    日入伍服役，後於87年7 月15日退伍，且於服役期間，自86
    年6 月1 日起服役於陸軍步兵三一九師九五六旅六營兵器連
    ，至退伍為止，然於現存兵籍表內，並無記載其服役期間受
    傷或因公受傷等相關紀錄，此有個人兵籍查詢資料、台北市
    後備指揮部98年12月28日後北市動字第0980012424號函暨99
    年3 月23日後北市動字第0990002239號函各乙件在卷可稽（
    見本院卷第22、18、84頁，且經本院電詢函文承辦人，對方
    告稱因水災致部分兵籍資料泡水，上開函文係就尚可辨認之
    資料答覆，見本院卷第89頁公務電話紀錄，附此敘明），則
    依卷存書證，仍無法證實前揭告訴狀所稱丁○○因公受傷而
    有殘廢之虞等節為真；對此，證人甲○○於本院審理中結證
    稱：丙○○是說他的小孩（丁○○）在金門當兵很辛苦，希
    望調整一下單位、職務，後來我就請我朋友幫忙把丁○○調
    到駕訓隊，畢業後可以去幫營長開車，他也真的有從駕訓隊
    畢業去幫營長開車，我不清楚丁○○有無受傷，他只說他在
    步兵單位那邊當兵很辛苦，要我想辦法幫他調單位，因為他
    服役單位的幹部我以前都認識，就請他們幫忙，而且原本要
    幫他調到師部，「... 當時是他幫營長開車後，他在單位裡
    面炫耀他的人際關係，這部分我是不清楚，後來丙○○又打
    電話來要求我把他兒子調到師部去，我就去問他營長瞭解狀
    況，營長說這個人在單位裡面風評不好，到處炫耀人際關係
    ，就因為這個原因，所以我沒有幫他忙」等語（見本院卷第
    113 至118 頁筆錄），核與其偵訊中之歷次證詞大致相符，
    當可採信為真，則丙○○、丁○○請託之事乃幫丁○○在金
    門調動單位、調整職務，無從證實丙○○所請託者乃告訴狀
    所指將丁○○從金門調返臺灣就醫，公訴人對此亦未能充分
    舉證駁斥證人甲○○互核一致之證詞，是丁○○服役時有無
    因公受傷乙節尚有不明，但甲○○確有協助其在金門調動單
    位、調整職務之情當可認定，自難遽認甲○○或被告曾對丙○○或丁○○保證自己有辦法讓丁○○調返臺灣，公訴人稱
    此為被告施用詐術之所在，顯與卷存事證有所不符。
四、再者，關於公訴人起訴書附表（詳下）所載支票之兌現與款
    項之領取，甲○○及被告均坦認編號（一）支票之票款一人
    各取得5 萬元，被告復自承編號（二）、（三）支票係其背
    書兌現後用以向他人調現，並有華南銀行世貿分行函覆之該
    等支票正反面影本在卷可稽（見同上98年度偵緝字卷第81至
    91頁）；對此收款之原因，甲○○部分，其業已證稱因其在
    金門辦事情、丙○○到金門前往接送、開車陪其前往部隊探
    視丁○○等等，丙○○答應給予一點茶水費，就是5 萬元等
    語甚詳（同上審理筆錄），且佐以前揭其替丁○○調動單位
    之作為，本難認定甲○○施用詐術詐得款項5 萬元（此與檢
    察官對其為不起訴處分之認定相同，可一併參照），至於被
    告部分，雖甲○○證稱不知丙○○有無答應要就此事給被告
    多少錢，也不清楚附表編號（二）、（三）支票之開立與兌
    現原因，但堪以確認之事實，乃丙○○與甲○○原本並不認
    識，係透過被告之引介方結識並進而由甲○○促成前揭丁○○在金門調動單位之事，較諸於丙○○允諾甲○○之活動茶
    水費5 萬元，被告縱然收取介紹費5 萬元，依其等行事、作
    為及通常經驗事理，亦難認係施用詐術詐得該5 萬元。
五、至於附表編號（二）、（三）票款共20萬元部分，雖可認定
    係丙○○開立交由被告收執並兌付票款無疑，然依甲○○之
    歷次證詞，是否確與丙○○請託調動丁○○之事有關？尚乏
    足夠積極證據堪以認定，丙○○願意為此事給予被告多少介
    紹費？亦難遽予論斷，即便被告對於收此20萬元票款及前述
    5 萬元之原因，否認為介紹費，且歷次供述有所出入，其於
    本院所辯引介丙○○在金門經營氣化爐生意因而有所支出等
    情，雖提出「氣化機功能簡介」等說明書資料存卷以佐其說
    ，且簡介下方所示「建邦工程企業股份有限公司」，經查業
    已於92年10月22日由臺北市政府廢止其登記，但丙○○確係
    該公司廢止前之董事長（見本院卷第79至83頁臺北市政府函
    文、股份有限公司變更登記事項卡及董事監察人名單），惟
    仍無法建立與收取該等票款間明確無疑之因果關連，但終究
    不能因為被告所辯有疑而反推其涉犯公訴人所指罪名業已事
    證明確，公訴人就詐欺取財罪之客觀構成要件事實舉證不足
    ，對主觀構成要件事實更未進行任何有效之舉證論斷，被告
    縱然收取此20萬元票款，亦難認其有罪。
六、綜上，公訴人所提出之證據，尚不足以證明告訴人丙○○狀
    告之事屬實，其書面指述就多處關鍵事實，或有明顯瑕疵、
    或乏其他積極證據得以補強，實難遽謂被告主觀上有何詐欺
    犯意或不法所有意圖，客觀上亦難認被告曾施用詐術詐得丙○○之25萬元票款，此外，復查無其他積極證據足資證明被
    告有此犯行，揆諸首揭證據法則之說明，「事證有疑，利歸
    被告」，既不能證明被告犯罪，自應對其諭知無罪。
據上論斷，應依刑事訴訟法第301 條第1 項，判決如主文。
本案經檢察官蔡偉逸到庭執行職務
中    華    民    國    99    年    6     月    24    日
                  刑事第五庭  審判長法  官  黃程暉
                                    法  官  鄭昱仁
                                    法  官  吳勇毅
上正本證明與原本無異。
如不服本判決應於收受送達後10日內向本院提出上訴書狀，並應
敘述具體理由；其未敘述上訴理由者，應於上訴期間屆滿後20日
內向本院補提理由書（均須按他造當事人之人數附繕本）「切勿
逕送上級法院」。告訴人或被害人如對於本判決不服者，應具備
理由請求檢察官上訴，其上訴期間之計算係以檢察官收受判決正
本之日期為準。
                                    書記官  游秀珠
中    華    民    國    99    年    6     月    24    日
附表：
┌───┬────┬───┬─────┬──────────┐
│編號  │發票日  │金額  │票據號碼  │提示人              │
├───┼────┼───┼─────┼──────────┤
│（一）│86.01.07│10萬元│ZB0000000 │甲○○              │
├───┼────┼───┼─────┼──────────┤
│（二）│86.01.17│10萬元│ZB0000000 │乙○○-合庫新莊分行 │
├───┼────┼───┼─────┼──────────┤
│（三）│86.02.04│10萬元│ZB0000000 │乙○○-合庫新莊分行 │
└───┴────┴───┴─────┴──────────┘

司法院資訊處製作；財團法人民間司法改革基金會備份。
